【裁判字號】    89,上訴,1645
【裁判日期】    900525
【裁判案由】    偽造文書等
【裁判全文】
臺灣高等法院臺中分院刑事判決                  八十九年度上訴字第一六四五號
    上 訴 人即
    自  訴  人  丁○○
    代  理  人  丙○○
    被      告  乙○○
    選任辯護人  余銀德
    被      告  甲○○
右上訴人因被告偽造文書等案件，不服臺灣臺中地方法院八十九年度自字第四二○號
中華民國八十九年七月二十一日第一審判決，提起上訴，本院判決如左：
    主  文
上訴駁回。
    理  由
一自訴意旨略以︰被告乙○○並非自訴人之父親陳尚之直系血親卑親屬，無繼承之
    權利，詎被告乙○○竟於民國八十五年九月一日，虛以清朝死亡之假陳尚為其祖
    先，偽造公業沿革、祭祀公業陳尚派下全員名冊、系統表、財產清冊及規約，向
    臺中縣梧棲鎮公所申報備查，使該公所誤為核發祭祀公業陳尚之派下證明書。復
    於八十六年一月二十一日，委託代書即被告甲○○，將自訴人之父親陳尚私有坐
    落臺中縣梧棲鎮○○段五三四、五四七、五四七之一、五四七之二等地號之土地
    ，登記為祭祀公業陳尚所有，並向臺中縣政府冒領地價補償，因認被告二人共同
    涉有刑法第二百十六條、二百十條之行使偽造私文書、第二百十六條、第二百十
    四條行使使公務員登載不實之文書、第二百十六條、第二百十五條行使業務登載
    不實之文書及第三百二十條第二項之竊佔等罪嫌。
二、自訴人前以坐落臺中縣梧棲鎮○○段五三四、五四七、五四七之一、五四七之二
    等地號之土地，係其父親陳尚之私有財產，被告乙○○非陳尚之後裔，竟偽造系
    統表，至稅捐機關，將管理人之名義變更為陳廷瑞云云，告訴被告乙○○涉嫌偽
    造文書、竊佔等案件，業據臺灣臺中地方法院檢察署八十五年度偵續字第一五九
    、二○四號為不起訴處分確定，有該不起訴處分書在卷可憑。惟本件自訴人自訴
    被告乙○○之事實，係指被告乙○○偽造祭祀公業陳尚之公業沿革、派下全員名
    冊、系統表、財產清冊及規約，向臺中縣梧棲鎮公所申報備查，並將上開土地登
    記為祭祀公業陳尚所有，且冒領地價補償，核與前開經不起訴處分案件被訴偽造
    系統表，至稅捐機關，變更管理人名義為陳廷瑞等事實，並非同一，自無刑事訴
    訟法第三百二十三條第一項或第三百零三條第四款之適用。被告乙○○之選任辯
    護人認本件自訴違反刑事訴訟法第二百六十條、第三百零二條第四款之規定，應
    諭知不受理之判決，尚有誤解。又刑事訴訟法第三百十九條第一項前段所稱之犯
    罪被害人，係指犯罪當時之被害人而言，且祗須就其所訴之事實如果屬實，在實
    體法上足認其為被害人為已足，並不以實際上確曾受害為必要。本件自訴人以其
    父親陳尚之不動產，因被告等以偽造文書登記為祭祀公業陳尚所有而加以竊佔，
    則其所訴之事實如果屬實，在實體法上當可認其繼承之權利被侵害，並非不得提
    起自訴。被告乙○○之選任辯護人認自訴人非祭祀公業陳尚之派下員，不得提起
    本件自訴，亦有誤會。
三按犯罪事實應依證據認定之，無證據不得推定其犯罪事實，又不能證明被告犯罪
    或其行為不罰者，應諭知無罪之判決，刑事訴訟法第一百五十四條第三百零一
    條第一項分別定有明文。又事實之認定，應憑證據，如未能發現相當證據，或證
    據不足以證明，自不能以推測或擬制之方法，以為裁判基礎，最高法院四十年臺
    上字第八六號判例可資參照。
四、被告乙○○、甲○○均堅決否認有上開自訴人所指犯行，被告乙○○辯稱：祭祀
    公業陳尚之相關資料係祖先留傳下來，其曾祖父陳虎及祖父陳仲均曾任該祭祀公
    業之管理人，嗣因要辦理登記，各房才推舉其為管理人，經由各房提供相關資料
    彙整，方委託甲○○辦理相關手續，並無偽造文書及竊佔之行為等語。被告甲○○則辯稱：係被告乙○○代表該祭祀公業委託辦理登記，資料是被告乙○○所提
    供，其僅負責代辦等語。經查：
（一）自訴人提出之日據時期明治三十六年六月四日，由臺中廳長岡本武輝核發土名
      大庄一五六番地之土地臺帳謄本，固僅記載「業主陳尚」、「管理陳虎」，惟
      本院審理八十四年度上訴字第三○○號上訴人（原告）即本件自訴代理人丙○○提起確認派下權存在訴訟事件時，向臺中縣清水地政事務所調取該土地臺帳
      原件之影本，確有「業主祭祀公業陳尚」「管理陳虎」「大正元年八月六日管
      理變更陳仲」之記載，有臺中縣清水地政事務所八十四年七月十二日清地一
      字第○八六○七號函暨所附之土地臺帳影本二份可憑，業經本院調閱上開確認
      派下權存在事件卷宗查明無誤。按土地臺帳謄本係出於土地臺帳原件，系爭土
      地臺帳之原件，既載明業主係「祭祀公業陳尚」，且依其記載方式，係自始業
      主即為「祭祀公業陳尚」，非原屬「陳尚」之私有財產，日後再變更為「祭祀
      公業陳尚」所有，顯見日據時期土名大庄一五六、一五六之一番地（即現坐落
      臺中縣梧棲鎮○○段五三四、五四七、五四七之一、五四七之二等地號之土地
      ），乃屬「祭祀公業陳尚」所有，並非「陳尚」之私有財產。
（二）自訴人之父親陳尚，係日據時期明治二十三年十月九日出生，有戶籍登記簿謄
      本在卷可憑，其距明治三十六年，年僅十三歲，衡情尚無能力置產。又日據時
      期大正元年八月六日（即變更管理人為陳仲時），自訴人之父親陳尚已年滿二
      十歲，如謂上開土地係因其年幼而委由遠房親戚陳虎管理，豈有在成年後，仍
      由陳虎之繼承人陳仲續任並變更為管理人之理。況自訴人之祖父陳根係於日據
      時期大正八年三月二日死亡；其大伯父陳漳出生於日據時期明治十五年六月八
      日，亦有戶籍登記簿謄本在卷足佐。則自訴人之父陳尚之私有財產，自可由其
      父即陳根或於明治三十六年時已成年之長兄陳漳任管理人，何須假手遠房親戚
      陳虎、陳仲之手，益見上開土地並非自訴人之父陳尚所有。自訴人丁○○及代
      理人丙○○徒以同名同姓，初認該祭祀公業之陳尚即係其父、祖陳尚，嗣因與
      事理不符，方改稱該等土地係其父、祖陳尚私有，迭向法院提起民刑訴訟，或
      向臺灣臺中地方法院檢察署告訴、告發，無非係憑其主觀之見解任意為之，恐
      有濫訟並浪費司法資源之情事，自有未妥。
（三）被告乙○○之來臺第二代祖先係陳尚，生於乾隆己亥年四月二十日辰時，卒於
      咸豐乙卯年七月二十日未時，有七十八年八月初版，由陳廷盛主編之福建省泉
      州府南安縣四十六都大清口鄉陳氏族譜及祖宗牌位影本可憑，業經本院調閱臺
      灣臺中地方法院檢察署八十四年度偵字第三三六九號偵查卷宗、原審法院八十
      三年度訴字第一九一一號、本院八十四年度上字第三○○號民事卷宗查明無誤
      。又坐落臺中縣梧棲鎮○○段五三四、五四七、五四七之一、五四七之二等地
      號之土地，於日據時期即屬「祭祀公業陳尚」所有，業如前述。另日據時期大
      正元年八月六日即變更陳仲為祭祀公業陳尚之管理人時，被告乙○○尚未出生
      ，則被告乙○○所辯有關該祭祀公業陳尚之沿革及相關資料係經由其先人所留
      傳，應屬真實可信。是被告乙○○為辦理該祭祀公業之登記，經由各房推舉為
      管理人，並依先人所遺留之相關資料，製作公業沿革、祭祀公業陳尚派下全員
      名冊、系統表、財產清冊及規約，向臺中縣梧棲鎮公所申報備查，取得該公所
      核發之派下證明書，復委託被告甲○○，向臺中縣清水地政事務所，辦理祭祀
      公業陳尚所有坐落臺中縣梧棲鎮○○段五三四、五四七、五四七之一、五四七
      之二等地號土地之管理人變更登記、補發所有權狀，並向臺中縣政府領取土地
      被徵收之地價補償，均難認有行使偽造私文書、行使使公務員登載不實之文書
      、行使業務登載不實之文書及竊佔等行為，自不得論處被告二人上開之罪責。
（四）至上訴人丁○○上訴理由所補陳：臺灣臺中地方法院八十三年度訴字第一九一
      一號與鈞院八十四年度上字第三○○號民事判決理由中明白表示「參加人丁○○有派下權（見本院卷八十九年九月二十七日丁○○追加理由狀第三頁），八
      十四年度上字第三○○號確認派下權存在之訴訟，早已結束，判決結果參加人
      （丁○○）有派下權，其餘兩造均無人（見鈞院卷第四十一頁筆錄）。丁○○
      之父親陳尚要稱呼陳虎是叔叔（見本院卷第四十二頁筆錄）。地政事務所內存
      檔之民國三十五年六月陳來、陳籐、陳環、陳彭等四人所立之保證書「被保證
      人陳尚為外人、失蹤」（見本院卷第六四頁丁○○狀）。被告乙○○之二世祖
      為陳鋿，非陳尚（見本院卷第六十八頁上訴人所提族譜）。先稱丁○○之父親
      陳尚是第六世（見本院卷第一○七頁筆錄）；後稱上訴人丁○○屬三世，丁○○之代理人丙○○屬四世；被告乙○○應稱呼丁○○為「太祖」，稱呼丙○○
      為「祖父」（見本院卷第一四三頁丁○○追加理由狀）等情。查臺灣臺中地方
      法院八十三年度訴字第一九一一號與本院八十四年度上字第三○○號民事判決
      係屬假設語氣，認依丙○○所訴事實及其所提之祭祀公業陳尚派下系統表、派
      下員名冊將丙○○及其父丁○○同列為派下員縱屬實在，丙○○既非祭祀公業
      陳尚設立人，自無法原始取得派下權，且丙○○之父親丁○○仍生存，丙○○
      亦無法因繼承原因而取得派下權，從程式上駁回丙○○確認派下員存在之訴，
      祇因撰寫判決書用語未臻明確之故，致自訴人丁○○誤認其有派下權。又八十
      四年度上字第三○○號確認派下權存在之訴訟已經確定，駁回上訴人丙○○之
      上訴（見原審卷附民事判決書），自訴人丁○○稱判決結果參加人（丁○○）
      有派下權，其餘兩造均無派下權云云，並非實在。陳虎係祭祀公業陳尚之第四
      代子孫，丁○○之父親陳尚係另一族脈陳士頂之第七代子孫，與被告乙○○屬
      同輩但不同宗，丁○○稱陳尚要稱陳虎為叔叔，並非實在。又民國三十五年六
      月因大庄字第一五六番地「登記濟證」「物失」，陳來邀陳籐、陳環、陳彭為
      保證人，申請補發，被保證人欄記載「陳尚外一人」乙節。查陳來為祭祀公業
      陳尚派下員陳肇琛、陳肇近、陳肇宗之父親、陳籐為該公業派下員陳春明之父
      親、陳環為該公業派下員陳廷盛之父親、陳彭為該公業派下員陳加冬、陳金區
      、陳營之祖父。現陳來、陳籐、陳環、陳彭均已過世，無從查詢被保證人欄記
      載「陳尚外一人」之意義。惟從形式上觀察，「陳尚外一人」，該一人應係指
      申請人陳來，蓋保證係保證申請人之申請屬實，故被保證人欄記載「陳尚外一
      人」，該一人應係指申請人陳來。自訴人稱地政事務所內存檔之民國三十五年
      六月陳來、陳籐、陳環、陳彭等四人所立之保證書「被保證人陳尚為外人、失
      蹤」等語，與卷內資料不符，不足採信。本院卷第六十八頁自訴人所提族譜影
      本係另一族脈陳士頂之系統表，並由其第七世子孫陳建成記述第六世子孫陳補
      之一生行誼，系統表上記載被告乙○○第二世祖為「陳鋿」，惟被告乙○○之
      二世祖為「陳尚」，非「陳鋿」，此有被告乙○○族脈之系統表及「陳尚」之
      墓碑影本（附在族譜後）可證，被告乙○○曾要求自訴人提出陳補之系統表正
      本供核對，但遭自訴人拒絕，堪認自訴人所提陳補之系統表上所載被告乙○○
      之二世祖為「陳鋿」乙節與事實不符。自訴人先稱其父親陳尚是第六世（見本
      院卷第一○七頁筆錄）；後稱自訴人丁○○屬三世，丁○○之代理人丙○○屬
      四世；被告乙○○應稱呼自訴人丁○○為「太祖」，稱呼丙○○為「祖父」（
      見本院卷第一四三頁），所陳前後互不相符，且悖常情，實際上自訴人丁○○
      之父親陳尚係另一族脈陳士頂之第七代子孫，與被告乙○○屬同輩，但不同宗
      。被告乙○○今年七十歲（民國二十一年四月一日生），自訴人丁○○今年七
      十六歲（民國十五年一月二十一日生），丙○○今年五十歲（民國四十一年七
      月二十三日生），自訴人丁○○稱：被告乙○○應稱呼其為「太祖」，應稱呼
      丙○○為「祖父」，顯與事理有悖，堪認自訴人所補陳之前揭各項上訴理由均
      非實在，不足採信。
五、綜上所述，被告二人所辯，尚非不可採信。此外又查無其他任何積極之證據，足
    認被告等有上述犯行，因此原審以不能證明被告犯罪而諭知無罪之判決，核無不
    合，自訴人上訴意旨，仍執前詞，任意指摘原判決不當，非有理由，應予駁回。
六、據上論結，應依刑事訴訟法第三百六十八條，判決如主文。
中      華      民      國    九十      年      五      月    二十五    日
                              臺灣高等法院臺中分院刑事第十庭
                                    審判長法  官  林  照  明
                                          法  官  李  寶  堂
                                          法  官  蕭  廣  政
右正本證明與原本無異。
自訴人得上訴。
如不服本判決應於收受送達後十日內向本院提出上訴書狀，其未敘述上訴之理由者並
得於提起上訴後十日內向本院補提理由書（均須按他造當事人之人數附繕本）。
                                          書記官  黃  禎  祥
中      華      民      國    九十      年      五      月    二十九    日
                                                                        Ｋ


司法院資訊處製作；財團法人民間司法改革基金會備份。
